【裁判字號】    98,訴,2023
【裁判日期】    990430
【裁判案由】    違反毒品危害防制條例
【裁判全文】
臺灣彰化地方法院刑事判決              98年度訴字第2023號
公  訴  人  臺灣彰化地方法院檢察署檢察官
被      告  甲○
上列被告因毒品危害防制條例案件，經檢察官提起公訴（98年度
毒偵字第2385號），本院判決如下：
    主  文
甲○無罪。
    理  由
一、公訴意旨略以：甲○基於施用第一級毒品海洛因之犯意，於
    民國（下同）98年9月20日下午4時許為警採集尿液回溯前3
    日之某日時，在不詳地點，以不詳方式，施用第一級毒品海
    洛因1次。嗣因其為毒品管制人口，為警於98年9月20日通知
    前往彰化縣警察局芳苑分局接受定期採尿送驗後，結果呈「
    嗎啡」陽性反應，始悉上情。
二、檢察官係以下列為證據：
  (一)被告於警詢、偵查中之供述。
  (二)彰化縣警察局芳苑分局委託檢驗尿液代號與真實姓名對照認
    證單。
  (三)詮昕股份有限公司濫用藥物尿液檢驗報告書。
三、按刑事訴訟法第154條項規定：「被告未經審判證明有罪確
    定前，推定其為無罪。犯罪事實應依證據認定之，無證據不
    得認定犯罪事實。」此即為無罪推定原則及證據裁判原則。
    又檢察官對犯罪構成要件事實之舉證責任，應達到「無庸置
    疑」（Beyond a Reasonable Doubt）之程度，即必須說服
    裁判者至確信、無合理的懷疑其主張有可能不實之程度，始
    盡其舉證責任。亦即檢察官所提出之證據，不能產生合理懷
    疑被告可能是無辜受冤之人。我國實務代表見解如最高法院
    76年台上字第4986號判例：「認定犯罪事實所憑之證據，雖
    不以直接證據為限，間接證據亦包括在內；然而無論直接或
    間接證據，其為訴訟上之證明，須於通常一般之人均不致有
    所懷疑，而得確信其為真實之程度者，始得據為有罪之認定
    ，倘其證明尚未達到此一程度，而有合理之懷疑存在時，事
    實審法院復已就其心證上理由予以闡述，敘明其如何無從為
    有罪之確信，因而為無罪之判決，尚不得任意指為違法。」
    即為「無庸置疑」之最佳詮釋。
四、訊據被告甲○堅決否認犯行，辯稱：我沒有施用海洛因，我
    自從出監之後就有反省，我每天去二林公園作義工掃地，後
    來我咳嗽咳不停，在公園有一個朋友乙○○拿一瓶咳嗽藥給
    我吃，我不知道這種藥吃了之後會有嗎啡陽性反應。那種咳
    嗽藥我吃了一個多禮拜，我後來在二林的警察局被驗尿的等
    語。經查：
  (一)被告辯稱是服用其朋友乙○○在彰濱秀傳醫院求診所開之咳
    嗽藥水後才呈現嗎啡陽性反應，並提出友人乙○○98年9 月
    11日之門診收據正本一紙附卷。經本院向彰濱秀傳紀念醫院
    調閱98年9月11日醫師開立給乙○○之領藥單資料，其中確
    實有2瓶120C.C.之晟德大藥廠股份有限公司生產之「Brown
    Mixture(with opium）甘草止咳水」（見本院卷內領藥單）
    。
  (二)經傳喚證人乙○○到庭結證：「（你與被告認識嗎？）是的
    。我們在公園認識的。..我看被告當時咳嗽很厲害，我拿秀
    傳醫院的感冒藥水一瓶給他服用。那瓶藥水整瓶是新的還沒
    有開啟，比養樂多瓶子還大一點。藥水是咖啡色。（你何時
    拿藥水給被告用？）去年九月。我當時看被告咳嗽很厲害，
    我基於好心才專程去秀傳醫院領一瓶藥水給他。我當時跟醫
    生說我咳嗽我要感冒藥水，我領到藥之後就拿給被告。（你
    知道被告有無服用你給他的藥水？）他在公園有先喝。（你
    前後到底給被告幾瓶藥水？）一瓶。我也沒有跟被告收錢。
    」「（藥瓶上面有寫含鴉片，你是否知道？）原先領回來時
    我沒有注意看，是被告放在機車置物箱，我看他咳嗽，我問
    他我給你的藥呢，他拿起來喝時我看到藥瓶上面記載含鴉片
    。」等語，已經證述確實曾將一瓶98年9月11日領用之咳嗽
    藥水轉讓給被告使用。
  (三)經本院向晟德大藥廠股份有限公司查詢，該公司生產之「甘
    草止咳水Liquid BM」，每1C.C.內含阿片酊Opium Tincture
    0.012ml成分，而阿片酊Opium Tincture成分內含「無水嗎
    啡」成分。有該公司99年2月6日晟德（99產）字第990201號
    函附卷可證。而鴉片（阿片）（Opium）、嗎啡均為第一級
    毒品，亦為第一級管制藥品。
  (四)又據法務部法醫研究所藥物化學組與台北大學藥學研究所之
    實驗研究，晟德大藥廠股份有限公司之「甘草止咳水Liqu
    id BM」（即論文中所稱代號F廠牌溶液劑），內含可待因、
    嗎啡，比例為1：2.88（即可待因1、嗎啡2.88）。經以人體
    驗後，若：
  1.服用5C.C.甘草止咳水後，2小時可檢出最大值嗎啡726ng/
    ml、可待因395ng/ml。超過4小時以後嗎啡、可待因即小於
    300ng/ml。
  2.若服用10C.C甘草止咳水後，2小時可檢出最大值嗎啡1935ng
    /ml、可待因1068ng/ml。超過6小時以後嗎啡、可待因即小
    於300ng/ml。
  3.若服用15C.C.甘草止咳水後，4小時可檢出最大值嗎啡2542n
    g/ml、可待因1194ng/ml。超過8小時以後嗎啡、可待因即小
    於300ng/ml。
  4.若服用20C.C.甘草止咳水後，4小時可檢出最大值嗎啡4074n
    g/ml、可待因2513ng/ml。超過16小時以後嗎啡、可待因即
    小於300ng/ml。
  5.服用甘草止咳水人體實驗者，其尿液中嗎啡/可待因比例為
    1.76～7.58，平均值為2.75±1.31。該研究同時蒐集各法院
    施用海洛因之尿液比對，施用海洛因後嗎啡/可待因之比值
    範圍3.15～40.80，平均為8.52±4.03。
  6.服用甘草止咳水，當嗎啡濃度大於閾值300ng/ml時，嗎啡/
    可待因比值，通常小於3.0。
    （以上見本院卷內研究報告、晟德大藥廠股份有限公司函
    覆資料）。
  (五)本件被告甲○於98年9月20日16時，採尿送驗呈現嗎啡375ng
    /ml、可待因128ng/ml，嗎啡/可待因比值為2.92（見芳警分
    偵字第0980019437號警卷內）。與上述人體實驗報告中：
    曾有實驗者服用10C.C甘草止咳水後，10小時檢出嗎啡293ng
    /ml、可待因120ng/ml。嗎啡/可待因比值2.44者；曾有實
    驗者服用15C.C甘草止咳水後，14小時檢出嗎啡380ng/ml、
    可待因140ng/ml，嗎啡/可待因比值2.71者等人體實驗結果
    ，相差不遠。
  (六)又據行政院衛生署管制藥品管理局發行「管制藥品簡訊」期
    刊上公開發表研究（作者為該局篩檢認證組吳孟修薦任技士
    ），海洛因口服或注射後，被人體吸收，隨即迅速水解為6-
    乙醯嗎啡(6-acetylmorphine；6-AM），此為海洛因獨特之
    代謝物成分，在甘草止咳水藥物中並無此成分，有該研究報
    告影本附本院卷內可證。然經本院再將被告尿液送詮昕股份
    有限公司檢驗後，未檢出任何6-乙醯嗎啡成分，此有公司99
    年3月22日詮昕字第990011號回函及檢驗報告，附卷本院可
    證。
五、綜上所述，被告辯稱因為服用含有阿片酊Opium Tincture（
    其中又內含無水嗎啡成分）之咳嗽藥水以致驗尿檢出嗎啡、
    可待因陽性反應等情，已有證人乙○○、彰濱秀傳紀念醫院
    領藥單、藥品資料等可證，該領藥時間與警方驗尿時間亦相
    差不遠，被告驗尿之嗎啡、可待因指數，亦與該咳嗽藥水之
    人體實驗結果大致吻合，且經對被告尿液再檢驗之結果，亦
    未發現海洛因毒品特有之6-乙醯嗎啡成分，因此綜合上述證
    據，均不足以使本院相信被告確實有施用海洛因之吸毒行為
    ，若貿然為有罪判決，極可能冤抑被告，故基於無罪推定、
    罪疑惟輕原則，自應為無罪之諭知。
六、依管制藥品管理條例第31條前段規定：「第一級、第二級管
    制藥品不得借貸、轉讓。」違反者依同法第39條規定，處新
    臺幣6萬元以上30萬元以下罰鍰。含有「阿片Opium、嗎啡
    Morphine」成分者均為均為第一級管制藥品，可參見行政院
    （88）台衛字第44501號函公告內容。證人乙○○轉讓第一
    級管制藥品，已違反上開規定，本院將向主管機關通知上情
    依法開罰，併此敘明。
七、適用法律：刑事訴訟法第301條第1項前段。
本案經檢察官趙冠瑋到庭執行職務。
中    華    民    國    99    年    4    月    30     日
                  刑事第七庭   審判長法  官  葉明松
                                     法  官  郭麗萍
                                     法  官  黃玉齡
以上正本證明與原本無異。
如不服本判決應於收受判決後10日內向本院提出上訴書狀，並應
敘述具體理由；其未敘述上訴理由者，應於上訴期間屆滿後20日
內向本院補提理由書（均須按他造當事人之人數附繕本）「切勿
逕送上級法院」。
中    華    民    國    99    年    4    月    30    日
                                     書記官  施秀青

司法院資訊處製作；財團法人民間司法改革基金會備份。
